【裁判字號】    98,上易,603
【裁判日期】    981026
【裁判案由】    詐欺
【裁判全文】
臺灣高等法院高雄分院刑事判決         98年度上易字第603號
    上  訴  人  臺灣高雄地方法院檢察署檢察官
    被      告  甲○○
上列上訴人因被告詐欺案件，不服臺灣高雄地方法院98年度易字
第478 號中華民國98年7 月8 日第一審判決（起訴案號：臺灣高
雄地方法院檢察署96年度偵續字第431 號），提起上訴，本院判
決如下：
    主  文
上訴駁回。
    理  由
一、公訴意旨略以：被告甲○○與湯鴻發（已由台灣台北地方法
    院檢察署檢察官以95年度偵續字第623 號案件提起公訴，並
    先、後經台灣台北地方法院判處有期徒刑1 年8 月、台灣高
    等法院97年度上易字第1680號駁回上訴而確定）共同意圖為
    自己不法之所有，基於詐欺取財之犯意聯絡，由被告於民國
    94年11月8 日，夥同乙○○之不知情友人謝秀英（另為不起
    訴處分），一同前往乙○○當時位於高雄縣大社鄉○○路36
    2 號之住處內，向乙○○佯稱：伊懂國際金融操作，且已與
    歐盟經濟發展委員會簽約，只要乙○○投資新台幣（下同）
    4,000,000 元之資金予伊作為開立花旗銀行新加坡分行美金
    10億元及美金60億元之資金證明及銀行確認書之費用，伊即
    可於15個銀行工作天後給付乙○○25,000,000元之利潤云云
    。為取信於乙○○，被告並簽發以香港渣打銀行為付款人、
    票載發票日分別為2005年11月22日及2005年12月8 日、票面
    金額分別為港幣445 萬元、港幣555 萬元之支票各1 紙及簽
    發到期日為95年1 月8 日、票面金額為45,000,000元之本票
    1 紙，另提供自稱係英國SIF 銀行之支付命令予乙○○收執
    ，以作為獲利之保證。乙○○因而誤信為真，與被告及謝秀
    英一同前往位於高雄縣大社鄉之一間咖啡廳內，由謝秀英擔
    任見證人，三方一同簽立由被告所撰寫之「土地投資協定書
    」，乙○○並隨即於94年11月10日，前往台灣銀行楠梓分行
    ，將其以所有之坐落大社鄉○○○段0000-0000 、0000-000
    0 、0000-0000 、0000-0000 號土地設定第二順位抵押權予
    徐盡梅而貸得款項中之400 萬元，匯入被告設於國泰世華銀
    行三民分行帳號000000000000號帳戶內，被告再隨即於同日
    領出325 萬元交予湯鴻發。嗣因被告未能履行上開簽訂之協
    定書，且避不見面，僅以行動電話發簡訊予乙○○表示會出
    面解決，以此拖延乙○○對其採取法律途徑之時間。之後被
    告更以對湯鴻發等人提出詐欺告訴（即上述台灣台北地方法
    院檢察署95年度偵續字第623 號案件）之方式，欲使全案導
    向於民事投資糾紛而脫免刑事責任（該案於95年度偵字第72
    98號獲不起訴處分），乙○○至此始知受騙，因認被告甲○
    ○涉犯刑法第339 條第1 項之詐欺取財罪嫌云云。
二、按犯罪事實應依證據認定之，無證據不得認定犯罪事實，又
    不能證明被告犯罪者，應諭知無罪之判決，刑事訴訟法第15
    4 條第2 項、第301 條第1 項分別定有明文。又認定犯罪事
    實所憑之證據，雖不以直接證據為限，間接證據亦包括在內
    ，然而無論直接或間接證據，其為訴訟上之證明，須於通常
    一般之人均不致有所懷疑，而得確信為真實之程度者，始得
    據為有罪之認定，倘其證明尚未達到此一程度，而有合理之
    懷疑存在而無從使事實審法院得有罪之確信時，即應由法院
    為諭知被告無罪之判決；而告訴人之告訴，係以使被告受刑
    事訴追為目的，是其陳述是否與事實相符，仍應調查其他證
    據以資審認，最高法院76年台上字第4986號、52年度台上字
    第1300號判例可資參照。
三、公訴人認被告甲○○涉有上開詐欺取財犯行，無非以告訴人
    乙○○之指述、證人湯鴻發於偵查中之證述、土地投資協議
    書、渣打銀行支票影本、本票影本、台灣銀行匯款單等證據
    及被告於偵查中供稱與「歐盟經濟發展委員會」簽約以及瞭
    解國際金融操作乙節不可採信，蓋以被告之社會地位及經濟
    能力不可能會有「歐盟經濟發展委員會」願意與之簽約，且
    被告連400 萬元尚且無法返還，空言擅於國際金融操作顯係
    謊言等論述，為其依據。
四、訊據被告甲○○堅決否認有詐欺取財之犯行，辯稱：邀乙○
    ○投資的標的是現金400 萬元，目的是要拿來請湯鴻發開出
    新加坡花旗銀行的資金證明，如可順利開立資金證明即可依
    照合約獲利，後來因為錢被湯鴻發拿走，除乙○○的400 萬
    元外，伊也出200 萬元，所以伊與乙○○均是受害人，是受
    湯鴻發所騙；至於「歐盟經濟發展委員會」之事是檢察官問
    我資金作業方式，我才提到說剛好我有在進行「歐盟經濟發
    展委員會」的案子，我在邀請乙○○投資時根本沒有提到歐
    盟之事；我之前的不起訴案件中，有一個小姐說我要告訴人
    投資是因為有印尼的工程要做，但是我當時因為找不到資料
    ，我現在有找到資料，當時是有印尼的工作項目才能配合本
    案的工程來做，在地檢署的時候我有提出與歐盟的合約，但
    是當時檢察官有作與案件無關的要求，要我提出相關的金融
    資料，所以我才提出與本案無關的資料，印尼的工作我之前
    也有提出相關資料，所以我也不知道我為何被起訴，我也不
    知道為何我提出的資料檢察官也不查，如果說我當時是騙告
    訴人的話，我不需要提供給告訴人所有的憑證，還給他我自
    己的支票，商業本票作保證，告訴人當時是投資4 百萬台幣
    ，我把錢給另一個姓湯的被告，我也是被他們騙，我也是受
    害者，我也有投資，投資的比告訴人更多，所以我也是被害
    人，最後一庭偵查庭的時候，檢察官告訴我要有誠意，所以
    我開了900 萬的本票給告訴人，也想和告訴人和解，但是我
    也是被害人，票沒有辦法兌現，我也不了解為何我還是被起
    訴等語。
五、經查：
  (一)告訴人乙○○與被告簽立投資契約，約定投資400 萬元之資
    金，經15個銀行工作天後可給付乙○○2500萬元之利潤，被
    告並簽發以香港渣打銀行為付款人、票載發票日分別為2005
    年11月22日及2005年12月8 日、票面金額分別為港幣445 萬
    元、港幣555 萬元之支票各1 紙及簽發到期日為95年1 月8
    日、票面金額為4500萬元之本票1 紙，另提供自稱係英國SI
    F 銀行之支付命令予乙○○收執，以作為獲利之保證，乙○
    ○於94年11月10日匯款400 萬元予被告後，被告旋即領出32
    5 萬元（400 萬元扣除先前被告已先墊付之75萬元）交予湯
    鴻發乙節，有土地投資協議書在卷可稽，核與告訴人乙○○
    指述相符，且為被告所不爭執，堪信為真實。又被告以湯鴻
    發詐稱要開立美金三億元至五億元之資金證明，而於94 年7
    月至11月間向被告騙得600 萬元（其中325 萬元於94年11月
    10日交付），乃對湯鴻發提起告訴後，台灣台北地方法院檢
    察署檢察官以95年度偵續字第623 號案件對湯鴻發提起公訴
    ，並先、後經台灣台北地方法院判處湯鴻發有期徒刑1 年8
    月、台灣高等法院以97年度上易字第1680號判決駁回上訴而
    確定乙節，有該台灣高等法院判決及原審調閱上開確定判決
    之執行卷宗後影印之被告對湯鴻發提出告訴之警詢筆錄、告
    訴狀、聲請再議狀等件在卷可稽，是上開被告受湯鴻發詐騙
    乙節亦堪信為真實。
  (二)本案依照上揭確定判決，被告既然為受湯鴻發詐騙之人，公
    訴人認被告與湯鴻發有共同犯意聯絡云云，即不可採。況且
    公訴意旨復認為被告曾多次利用國際事務從事詐騙，卻屢遭
    不起訴處分確定，此次仍欲利用國際事項不易追查以企圖脫
    罪云云，然卻無提出上揭不起訴處分有應再行偵查之新事證
    ，公訴意旨空言否認確定判決、不起訴處分確定之效力，卻
    無實證，泛稱國際事項不易追查云云，亦不可採。況且公訴
    意旨既云：國際事項不易追查，足見公訴人查無實證甚明。
  (三)公訴人雖認被告係以：伊懂國際金融操作，且已與「歐盟經
    濟發展委員會」簽約等情詐騙告訴人。然告訴人之告訴狀係
    指：被告甲○○與謝秀英明知收入不多，並無支付能力，竟
    共同意圖為自己不法之所有，於94年11月8 日前來告訴人乙
    ○○住處提出第亨國際有限公司王文杞名片，誑稱被告甲○
    ○有投資管道，倘告訴人乙○○以土地參與投資即可獲利數
    倍等語，並無提及「歐盟經濟發展委員會」一事，且謝秀英
    於偵查中亦無提及被告係以「歐盟經濟發展委員會」一事作
    為投資之名義，是公訴人此部分論述是否有據已有疑義。再
    者，被告於97年9 月10日偵訊時係稱：「（你取得資金證明
    到底是要操作何國際標的，能讓你在短時間內獲利數倍？）
    這是滾動金融，這是高倍率的獲利。歐盟會替我操作，會幫
    我賺錢，因為『歐盟經濟發展委員會』有與我簽約。」、「
    （你是算老幾，為何歐盟要幫你賺這麼多錢？）因為我有與
    他們簽約。」等語，足見「歐盟經濟發展委員會」一事係在
    偵查中檢察官訊問被告時對話中始浮現，是被告辯稱：「歐
    盟經濟發展委員會」之事是檢察官問我資金作業方式，我才
    提到說剛好我有在進行「歐盟經濟發展委員會」的案子，我
    在邀請乙○○投資時根本沒有提到歐盟之事等語，即非不可
    採信，是公訴意旨所指之詐騙手法（即以「歐盟經濟發展委
    員會」為詐騙事由），亦無證據證明被告曾施用此一詐術。
    況且「歐盟經濟發展委員會」究竟為何組織？是否果有此一
    官方組織或商業組織抑或僅為噱頭？與此委員會簽約需要何
    種資歷、條件？被告簽約之對象（自然人）係何人？簽約內
    容為何？被告是否受騙？被告如何向告訴人乙○○形容「歐
    盟經濟發展委員會」？凡此均與被告是否有明知為偽卻謊稱
    為真之詐術行為及因果關係是否成立有密切關連，檢察官對
    此均無詳查，僅憑偵查中之被告曾提及與「歐盟經濟發展委
    員會」簽約一事，即論被告以詐欺罪嫌，亦恐無據。
  (四)公訴意旨雖復以證人湯鴻發之證詞為其論據，然證人湯鴻發
    既遭被告對之提出詐欺告訴，其與被告之利害關係立場相反
    ，其證詞似不宜遽採。再者，證人湯鴻發係於偵查中證稱：
    被告要求其為被告開立資金證明，開立美金10億元報酬為美
    金5 億元，開立美金60億元之資金證明，報酬為美金12億元
    ，之前開資金證明之報酬為幾萬元，報酬相差懸殊係因被告
    陳稱國際金融利潤很高，之所以不懷疑被告所言，是因為其
    對國際金融不懂，且被告要開立之資金證明金額很大等語。
    然開立資金證明乙事，非有專業之學經歷不可，否則金融業
    者豈有願意採信來歷不明之資金證明之理，是證人湯鴻發曾
    開立資金證明一事，如果屬實，證人湯鴻發證稱其不懂國際
    金融所以相信被告乙節，即不可採信，反之如證人湯鴻發未
    曾開立過資金證明，卻願意為被告開立資金證明，並要求被
    告先給付數百萬元，則證人湯鴻發顯係詐欺，是上揭證人湯
    鴻發之證詞，實不足採為不利被告之認定甚明。
  (五)台灣高等法院高雄分院檢察署檢察長發回續查意旨略以：被
    告提出以香港渣打銀行為付款人、票載發票日分別為2005年
    11月22日及2005年12月8 日、票面金額分別為港幣445 萬元
    、港幣555 萬元之支票各1 紙及簽發到期日為95年1 月8 日
    、票面金額為4500萬元之本票1 紙，另提供自稱係英國SIF
    銀行之支付命令予乙○○收執，上開支票、支付命令是否屬
    實？應有詳查之必要等語。此部分經檢察官發函查詢後，渣
    打國際商業銀行股份有限公司於97年4 月15日回函稱香港渣
    打銀行與渣打國際商業銀行股份有限公司係屬完全獨立之組
    織機構，無法代為查詢等語，有該函文附卷可稽（96年度偵
    續字第431 號第34頁），檢察官對於此部分查詢結果既無不
    利於被告，亦難認被告於此有詐欺之犯行。
  (六)綜上所述，本件依照公訴人所提出之上開證據，既不足以證
    明被告與湯鴻發有何詐欺之犯意聯絡，且被告復為詐欺之被
    害人，此外，又查無證據指涉被告有其他詐欺行為，是本院
    就被告即無法得有詐欺罪之確信，基於「罪疑唯輕」之法則
    ，即應為有利於被告之認定。揆諸前揭說明及判例意旨，本
    件既不能證明被告犯罪，依法自應諭知被告無罪之判決。
六、原判決以不能證明被告甲○○犯罪，而為被告無罪之諭知，
    經核並無不合。檢察官上訴意旨，以(一)被告甲○○雖係他案
    中為湯鴻發詐騙之被害人，惟被告於申請資金證明時遭詐騙
    ，並非被告無以國際金融業務投資詐欺告訴人乙○○之可能
    ；(二)被告所述投資國際金融業務內容究竟為何，關乎被告是
    否有為本件詐欺之犯行。本件共同被告謝秀英於偵查中陳稱
    ：這都是大家心干情願去投資印尼國家工程投資的，我們當
    時有對盧某說清楚等語，惟被告卻稱本件係投資國際金融業
    務云云，且依被告所陳報內容，僅為美金投資之增值運作，
    未見有印尼國家工程投資之相關事宜，是2 人陳述之投資項
    目顯然不同，則被告於邀集乙○○進行投資之際，係以何名
    義，所稱之投資內容究為何，即有疑義而待究明，原審對上
    開情節未詳加調查釐清，似有依法應於審判期日調查之證據
    未予調查之處。(三)被告對於所從事之國際金融業務，一稱待
    資金證明下來，依循國際金融操作模式即可獲利；又稱這是
    滾動金融，這是高倍率的獲利云云，均屬空洞之名詞重疊，
    對於偵查中詢問相關操作之風險何在？利潤評估方式為何？
    如何操作？等問題，均無法說明，所陳報之內容亦未見所謂
    「增值操作程序」何在，被告果熟稔國際金融操作，何以經
    多次詢問尚無法說明其內涵，足見投資之內容，當屬無稽，
    是被告係以一般人不易細察之國際金融為由，誘使被害人進
    行投資，此即為其詐術手段，起訴意旨亦以此認為被告涉犯
    欺罪嫌，原審以起訴意旨既認國際金融不易追查為由，認為
    足認公訴意旨查無實證，似與論理法則有違。(四)被告提出以
    香港渣打銀行為付款人、票載發票日分別為2005年11月22日
    及2005年12月8 日、票面金額分別為港幣445 萬元、港幣55
    5 萬元之支票各1 紙及簽發到期日為95年1 月8 日、票面金
    額為4500萬元之本票1 紙，另提供自稱係英國SIF 銀行之支
    付命令予告訴人乙○○收執，扣除英國SIF 銀行之支付命令
    數額，其擔保總額已近告訴人投資額400 萬元之數十倍，單
    就擔保金數額而言，已與常情有違，且被告亦坦承上開本票
    係伊為了表示誠意而開立，足見被告對於上開文件真正，並
    不爭執，原審僅以該文件之真正性無法查知為由，認此部分
    對於被告並無不利，惟就其擔保數額何以超出常情，並未論
    斷，似有理由不備之處等為由，指摘原判決不當云云。然查
    ：被告確實有向告訴人處取得400 萬元，且將該筆款項匯給
    湯鴻發，然湯鴻發取得款項後，並未開立資金證明，以致後
    續之投資行為無法進行，已詳前所述，果真被告存心詐騙告
    訴人，豈有取得款項後立即匯給湯鴻發之理？又被告所述之
    投資國際金融業務內容如何？上訴之檢察官並未提供任何線
    索供本院查證，且本院蒞庭之檢察官亦表示無證據請求調查
    ，何況告訴人之告訴狀係指：被告甲○○與謝秀英明知收入
    不多，並無支付能力，竟共同意圖為自己不法之所有，於94
    年11月8 日前來告訴人乙○○住處提出第亨國際有限公司王
    文杞名片，誑稱被告甲○○有投資管道，倘告訴人乙○○以
    土地參與投資即可獲利數倍等語，並無提及「投資國際金融
    業務」一事，故投資國際金融業務內容如何，與被告是否成
    立本案之詐欺取財罪無涉。綜上所述，檢察官上訴，為無理
    由，應予駁回。
據上論斷，應依刑事訴訟法第368條，判決如主文。
本案經檢察官陳國全到庭執行職務。
中    華    民    國    98    年    10    月    26    日
                  刑事第二庭    審判長法  官  林正雄
                                      法  官  陳啟造
                                      法  官  黃壽燕
以上正本證明與原本無異。
不得上訴。
中    華    民    國    98    年    10    月    26    日
                                      書記官  梁雅華


司法院資訊處製作；財團法人民間司法改革基金會備份。
